台灣高等法院民事判決　　　　　　　　　95年度上字第1006號
上　訴　人　乙○○
訴訟代理人　戊○○律師
被上訴人　　甲○○
訴訟代理人　林健智律師
上列當事人間請求拆屋還地事件，上訴人對於中華民國95年10月
5日台灣宜蘭地方法院95年度訴字第51號判決，提起上訴，本院
於96年10月31日言詞辯論終結，判決如下：
    主      文
上訴駁回。
第二審訴訟費用由上訴人負擔。
    事實及理由
一、本件被上訴人主張：伊為坐落宜蘭縣員山鄉○○○段34號土
    地（下稱34號土地）之共有人，上訴人未經全體共有人之同
    意，於該土地如原判決附圖（下稱附圖）所示編號A、B 、C
    、D、E、F、G、H、I等部分之土地（下稱系爭土地）上，興
    建圍網雞舍（面積66.41平方公尺）、鐵皮屋 （面積29. 60
    平方公尺）、禽舍（面積9.39平方公尺)、鐵皮雨棚（面積1
    2.10平方公尺）、鐵皮屋（面積179.98平方公尺）、水塔（
    面積1.73平方公尺）、鐵皮雨棚 （面積27.15平方公尺）、
    二層建物（面積162.62平方公尺）、水泥階（面積3.65平方
    公尺）等建物及地上物（下稱系爭建物等），而無權占有。
    縱上訴人嗣向土地共有人中之游文定等人承租其應有部分，
    或其後更取得34號土地所有權之應有部分而為共有人。然上
    訴人所承租或取得者，僅為抽象之土地應有部分，而全體共
    有人間又無就共有土地之特定部分為分管之協議，則上訴人
    占有系爭土地，仍屬無權占有。爰本於所有權之作用，求為
    命上訴人拆除系爭建物等，及返還系爭土地予共有人全體；
    暨以供擔保為條件，宣告假執行之判決。
二、上訴人則以：伊之被繼承人呂丙丁為訴外人呂振乾之佃農，
    呂振乾循租佃古例，提供其被繼承人呂青雲因共有34號土地
    ，經分管協議所占有之系爭土地，供呂丙丁居住使用。呂丙
    丁死亡後，由伊因繼承而連鎖占有迄今，自非無權占有。況
    伊已另向34號土地共有人游文定等人，承租以應有部分折計
    為386.66平方公尺之土地，而伊所有如附圖所示H（二層樓
    房）、E（鐵皮屋）、F（水塔）等建物之面積，僅344.33平
    方公尺，尚在承租面積範圍之內。且伊又已取得34號土地所
    有權應有部分32分之2，折合面積為464平方公尺。系爭建物
    等所占用土地面積，亦未逾該經折合之土地面積，自無被上
    訴人所指無權占有之情。乃被上訴人未經全體共有人之同意
    或授權，擅自興訟，請求伊拆屋還地，於法既有未合，且屬
    權利濫用，為無理由等語，資為抗辯。聲明駁回上訴人之訴
    ，及陳明如受不利判決，願供擔保請准免為假執行。
三、原審為被上訴人勝訴之判決（即命上訴人將系爭34號土地上
    ，如附圖所示編號A、B、C、D、E、F、G、H、I部分之系爭
    建物等拆除，返還系爭土地予被上訴人及共有人全體，暨准
    被上訴人供擔保後，得為假執行），上訴人不服，提起第2
    審上訴，聲明求為廢棄原判決，駁回被上訴人在第1審之訴
    及假執行之聲請。被上訴人則聲明駁回上訴人之上訴。
四、查被上訴人為系爭34號（重測前為宜蘭縣員山鄉○○段大湖
    小段568號）土地之共有人，上訴人所有系爭建物等占有系
    爭土地，其位置及面積各如附圖編號A、B、C、D、E、F、G
    、H、I所示，有兩造不爭執之土地登記謄本、照片、土地複
    丈成果圖可稽（原審卷4頁、56頁至64頁，複丈成果圖外放
    ），並經原審勘驗屬實，製有勘驗筆錄（同上卷53頁、54頁
    ）可佐，堪認為真實。上訴人雖辯稱伊之被繼承人呂丙丁為
    呂振乾之佃農，呂振乾循租佃古例，提供其被繼承人呂青雲
    因共有系爭34號土地，經分管協議所占有之系爭土地，供呂
    丙丁居住使用。呂丙丁死亡後，由伊因繼承而連鎖占有迄今
    ，非無權占有等語。然為被上訴人所否認，陳稱系爭34號土
    地未經共有人全體協議分管。呂振乾實因不法設定之地上權
    ，占有系爭土地，該地上權之設定登記業經法院判決塗銷確
    定，足見上訴人無占有之正當權源等語。
五、經查，上訴人於原審審理中已「自認」共有人就系爭34號土
    地並無分管之約定，地主彼此間亦未無約定上訴人之使用範
    圍（原審卷17頁）。而系爭34號土地於民國35年間之共有人
    ，雖有呂青雲等12人（見本院卷第1宗95頁至116頁之土地登
    記簿謄本），惟依上訴人自繪之「系爭土地分管位置圖」（
    本院卷第2宗134頁）所示，則未見斯時仍屬土地共有人之游
    阿周、游阿矮、游石蛋、游阿嬰、游奇瑞、呂興隆等人，有
    於該土地上興建建物，或分管特定地域之情形。即令其後分
    別贈與上訴人系爭34號土地應有部分之共有人游明龍等10人
    （本院卷第1宗135頁至155頁），亦無其分管位置。 參以上
    訴人於本院自承其無法釐清是否（系爭34號土地）全部共有
    人均有分管之土地；及伊前雖向訴外人游文定等人承租應有
    部分，然該出租人並未交付特定土地予伊占有 （本院卷第2
    宗9頁反面）。暨苟呂振乾已因其父呂青雲之分管協議， 得
    以占有系爭土地，又何須於系爭34號土地設定以建築改良物
    為目的之地上權（本院卷第1宗115頁）？等情。上訴人辯稱
    呂振乾將其被繼承人呂青雲分管之系爭土地，交予佃農呂丙
    丁使用，伊因繼承及連鎖占有系爭土地，非無權占有云云，
    即無可取。至於呂振乾雖於38年間就系爭34號土地設定有地
    上權，惟該地上權之設定登記有無效之原因，業經該土地共
    有人呂炎焜訴請呂振乾之繼承人塗銷，案經法院判決確定，
    有台灣宜蘭地方法院宜蘭簡易庭94年度宜簡字第65號判決及
    確定證明書可參（同上卷宗81頁至85頁）。故縱系爭土地係
    由呂振乾交上訴人之被繼承人呂丙丁使用，再由上訴人因繼
    承而占有，亦難謂上訴人有占有該土地之正當權源。而證人
    丁○○既非系爭34號土地之共有人，縱其證稱上訴人占有之
    系爭土地，前由呂振乾交付，仍無法證明呂振乾之占有，係
    因土地共有人全體協議分管之結果。證人即共有人丙○○，
    亦僅證稱伊購買土地（應有部分）時，出賣人交付伊現占有
    部分之土地，對於其他（共有）人是何人？使用（土地）情
    形如何？伊均不清楚，則其等之證詞，仍難據以為有利於上
    訴人之認定。
六、按各共有人按其應有部分，對於共有物之全部雖有使用收益
    之權。惟未經共有人協議分管之共有物，共有人對共有物之
    特定部分占用收益，仍須徵得他共有人全體之同意。其未經
    他共有人同意而就共有物之全部或一部任意占用收益，即屬
    侵害他共有人之權利，他共有人得單獨本於所有權請求除去
    其妨害，或請求向全體共有人返還占用部分（最高法院28年
    上字第2361號、84年台上字第339號判例參照）。 上訴人雖
    又抗辯伊另向系爭34號土地之共有人游文定等11人，承租其
    應有部分。其後又（因受贈）取得該土地所有權應有部分32
    分之2，經折合面積共464平方公尺，系爭建物等所占用之面
    積，未逾其所有權應有部分折合之面積，仍難謂其為無權占
    有等語，據其提出租賃契約書（原審卷40頁至50頁），並有
    土地登記謄本可憑（依96年3月22日列印謄本，其應有部分
    為960分之39，見本院卷第1宗172頁）。但查，依各該租賃
    契約書所載，上訴人所承租者，為該出租人對34號土地所有
    權之「應有部分」，非共有土地之特定部分。而上訴人並坦
    言出租人並未交特定部分之共有土地供伊使用，又如前述。
    乃上訴人除無法證明系爭34號土地，業經共有人全體為分管
    之協議外，更未舉證證明無論本於承租，或受贈取得34號土
    地所有權應有部分，其占有系爭土地，已得土地共有人全體
    之同意，則上訴人所有系爭建物等占有系爭土地，即屬侵害
    他共有人之權利。被上訴人為共有人，其本於所有權之作用
    ，請求排除侵害（即命上訴人拆除系爭建物等），及返還共
    有人全體該占有之土地，依上說明，即無不合。上訴人抗辯
    並非全體共有人均有請求伊拆屋還地之意，被上訴人未經其
    他共有之同意或授權，擅自單獨提起本件訴訟，於法不合云
    云，為無可採。又被上訴人提起本訴，既意在排除共有土地
    所遭上訴人之不法侵害，以維持共有物所有權之完整，核屬
    權利之正當行使，上訴人指為權利濫用，亦無足取。
七、綜上所述，被上訴人依民法第821條、第767條之規定，請求
    上訴人拆除系爭建物等，及返還系爭土地予土地共有人全體
    ，為有理由，應予准許。原審據以判命上訴人拆除該建物等
    ，及返還系爭土地予被上訴人及土地共有人全體；並依被上
    訴人願供擔保以代釋明之聲明，或本於職權之作用，為假執
    行或免為假執行之宣告，經核於法洵無違誤。上訴意旨，指
    摘原判決不當，求予廢棄，非有理由。至於兩造其餘攻擊防
    禦方法，經核與本件勝負之判斷，無所關涉，爰未予一一論
    酌，附此敘明。
八、據上論結，本件上訴為無理由，依民事訴訟法第449條第1項
    、第78條，判決如主文。
中　　華　　民　　國　　96　　年　　11　　月　  14　　日
                    民事第十二庭
                        審判長法　官  陳駿璧
                              法　官  陳邦豪
                              法　官  王仁貴
正本係照原本作成。
如不服本判決，應於收受送達後20日內向本院提出上訴書狀，其
未表明上訴理由者，應於提出上訴後20日內向本院補提理由書狀
（均須按他造當事人之人數附繕本）上訴時應提出委任律師或具
有律師資格之人之委任狀；委任有律師資格者，另應附具律師資
格證書及釋明委任人與受任人有民事訴訟法第466條之1第1項但
書或第2項（詳附註）所定關係之釋明文書影本。
中　　華　　民　　國　　96　　年　　11　　月　　15　　日
　　　　　　　　　　　　      書記官  章大富
附註：
民事訴訟法第466條之1（第1項、第2項）：
對於第二審判決上訴，上訴人應委任律師為訴訟代理人。但上訴
人或其他法定代理人具有律師資格者，不在此限。
上訴人之配偶、三親等內之血親、二親等內之姻親，或上訴人為
法人、中央或地方機關時，其所屬專任人員具有律師資格並經法
院認為適當者，亦得為第三審訴訟代理人。
